臺灣臺北地方法院民事裁定　　　　　　　 99年度訴字第464號
原　　　告　翁良豐
訴訟代理人　楊久弘律師
複代理人　　張柏鈞
被　　　告　財團法人臺北縣私立真光教養院
法定代理人　諸德華
　　　　　　張昭
　　　　　　胡繼軒
　　　　　　胡力生
訴訟代理人　王景暘律師
被　　　告　臺灣土地銀行股份有限公司
法定代理人　王耀興
訴訟代理人　楊進興律師
上列當事人間請求所有權移轉登記事件，本院裁定如下︰
    主    文
原告之訴及其假執行之聲請均駁回。
訴訟費用由原告負擔。
    理    由
一、按當事人書狀，除別有規定外，應記載下列各款事項：(二)有
    法定代理人者，其姓名、住所或居所，及法定代理人與當事
    人之關係；書狀不合程式或有其他欠缺者，審判長應定期間
    命其補正；起訴，應以訴狀表明下列各款事項，提出於法院
    為之：(一)當事人及法定代理人；原告之訴，有下列各款情形
    之一者，法院應以裁定駁回之，但其情形可以補正者，審判
    長應定期間先命補正：(四)原告或被告無訴訟能力，未由法定
    代理人合法代理者；(六)起訴不合程式或不備其他要件者，民
    事訴訟法第一百十六條第一項第二款、第一百二十一條第一
    項、第二百四十四條第一項第一款、第二百四十九條第一項
    第四款定有明文。
二、本件原告與被告財團法人臺北縣私立真光教養院（以下簡稱
    真光教養院）、臺灣土地銀行股份有限公司（以下簡稱土地
    銀行）間請求所有權移轉登記事件，原告起訴請求：「(一)被
    告真光教養院應將坐落臺北縣新店市○○段第九九三地號、
    權利範圍萬分之七十之土地移轉登記予原告；(二)被告土地銀
    行應將坐落臺北縣新店市○○段第九九三地號土地上、建號
    同段第六三六二號、門牌號碼臺北縣新店市○○街三二號七
    樓建物移轉登記予真光教養院，真光教養院應將前述建物移
    轉登記予原告」。
（一）按財團法人與屬營利社團法人之公司雖有本質上之差異，
      但就董事（或董事會）係執行法人業務並對外代表法人而
      言，兩者並無不同，自得類推適用公司法第二百零八條之
      規定，最高法院九十八年度台上字第二三五０號著有裁判
      可資參照。又現行公司法，就有關股份有限公司執行業務
      機關之規定，係採董事集體執行制，公司業務之執行，原
      則上由董事會決定之（參見公司法第二百零三條），對外
      則由董事長代表公司（參見公司法第二百零八第三項），
      董事並無單獨執行業務或代表公司之職權，而公司法第二
      百零八第三項係就「董事長請假或因故不能行使職權」之
      情形，「董事長代理人」之產生所設規定，有此代理人，
      斯能代理董事長代表公司，而依代理之法理，須有本人存
      在，始有代理之可言，是該條所謂「董事長因故不能行使
      職權」係指董事長因案遭羈押或逃亡或涉訟兩造公司之董
      事長為同一人等一時不能行使職權情形而言，不包含董事
      長死亡之情形甚明。至董事長倘已死亡，因其人格權業已
      消滅，僅能依公司法第二百零八條第一、二項之規定，另
      行補選，殊無依同條第三項後段規定互推代理人之餘地；
      若董事不依前開規定互選董事長時，則依公司法第八條第
      一項規定意旨，應由全體常務董事或全體董事代表公司，
      最高法院八十五年度台抗字第十七號、臺灣高等法院八十
      一年度抗字第八０二號著有裁判闡釋詳明，並有臺灣高等
      法院暨所屬法院七十年、八十六年法律座談會研討結果可
      參。
（二）本件被告真光教養院自民國八十四年六月三十日起，代表
      法人之董事（董事長）即變更為牟靈慧，九十五年五月四
      日變更登記後之常務董事為胡力生、諸德華、張昭、胡繼
      軒四人，迄未辦理變更登記，有（第九八至一０三頁）法
      人登記簿謄本可稽，核與本院八十四年法登他字第二七四
      號、登聲字第一三三號、八十六年法登他字第五六七號、
      八十八年法登他字第二二六、三八二、六七０號、九十三
      年法登他字第一七七號、九十五年度法登他字第三五三、
      六四一號登記事件卷宗所載一致，惟牟靈慧業於九十七年
      三月二十四日死亡，有司法院戶役政連結作業系統查詢單
      可按，真光教養院迄未經主管機關核備變更登記董事長，
      上開常務董事復未互選董事長，處於董事長未明狀態，揆
      諸上揭法條、說明，原告九十八年六月二十三日所提起與
      真光教養院、土地銀行間訴訟，應類推適用公司法第二百
      零八條第一、二項、第八條第一項規定，由全體常務董事
      代表真光教養院，始為適法。
（三）原告經本院分別於九十八年六月三十日（見第七十七頁裁
      定）、十月十三日（見第一四七頁筆錄）、十一月二日（
      見第一六三頁函稿）命原告說明、補正被告真光教養院之
      法定代理人，原告雖於九十八年九月四日提出真光教養院
      登記資料（第九五至一０四頁），但於九十八年十月十三
      日言詞辯論期日（第一四七頁）、十月二十六日陳報暨聲
      請狀（第一五三頁）、十一月二日陳報狀（第一六五頁）
      、九十九年一月二十日爭點整理狀（第一八八頁背面）、
      一月二十六日言詞辯論期日（第二０二頁）執意以胡峻源
      為真光教養院之法定代理人，拒絕列載業已就本件訴訟代
      表真光教養院出具委任狀、委請訴訟代理人應訊之胡力生
      等常務董事為真光教養院之法定代理人，甚且於九十八年
      十月二十六日陳報暨聲請狀、九十九年一月二十日爭點整
      理狀聲請選任胡繼軒為特別代理人（見第一五五頁、一九
      ０頁背面），惟真光教養院於董事長牟靈慧死亡後、常務
      董事互選董事長前，應由全體常務董事代表，並非無法定
      代理人，業如前述，與民事訴訟法第五十一條第一項所定
      「對於無訴訟能力人為訴訟行為，因其無法定代理人或其
      法定代理人不能行代理權」情形尚屬有間，原告是項聲請
      於法亦有未合，是原告並未補正，其起訴合法要件有所欠
      缺，不應准許，爰予駁回。
三、依民事訴訟法第二百四十九條第一項第四、六款、第九十五
    條、第七十八條裁定如主文。
中    華    民    國   100    年    2     月    25    日
                    民事第一庭  法  官  洪文慧
以上正本係照原本作成。
如對本裁定抗告須於裁定送達後十日內向本院提出抗告狀，並繳
納抗告費新臺幣一千元。
中    華    民    國   100    年    2     月    25    日
                                書記官  林芝儀